臺灣宜蘭地方法院刑事判決　
111年度訴字第67號
公  訴  人  臺灣宜蘭地方檢察署檢察官
被      告  游志宏



上列被告因偽造文書等案件，經檢察官聲請簡易判決處刑（110
年度偵字第6922號），本院認不宜以簡易判決處刑（110年度簡
字第829號），改依通常程序審理，判決如下：
    主  文
丙○○犯行使偽造私文書罪，處有期徒刑貳月，如易科罰金，以新
臺幣壹仟元折算壹日。
其餘被訴部分無罪。
未扣案之貨車租賃契約書/貨車出租單上偽造之「乙○○」署押壹
枚沒收。
    犯罪事實
一、丙○○基於行使偽造私文書之犯意，於民國110年2月9日10時
    許，至宜蘭縣○○鄉○○路0段00○0號「任你租賃公司」，明知
    未徵得乙○○之同意或授權，冒用乙○○之名義，與不知情之「
    任你租賃公司」負責人甲○○簽訂「貨車租賃契約書/貨車出
    租單」（下稱契約書），並在契約書上簽章欄偽簽「乙○○」
    署押1枚，表明向「任你租賃公司」承租車牌號碼000-0000
    號自用小貨車1輛之旨，再將上開偽造之契約書，連同乙○○
    之汽車駕駛執照交付甲○○核對而行使之，足以生損害於乙○○
    及「任你租賃公司」。
二、案經甲○○訴由宜蘭縣政府警察局羅東分局報告臺灣宜蘭地方
    檢察署檢察官偵查後聲請簡易判決處刑。
    理  由
壹、有罪部分
一、證據能力之說明：
(一)按被告以外之人於審判外之陳述，雖不符刑事訴訟法第159
    條之1至第159條之4規定，而經當事人於審判程序同意作為
    證據，法院審酌該言詞陳述或書面陳述作成時之情況，認為
    適當者，亦得為證據；當事人、代理人或辯護人於法院調查
    證據時，知有第159條第1項不得為證據之情形，而未於言詞
    辯論終結前聲明異議者，視為有前項之同意，刑事訴訟法第
    159條之5規定甚明。查本判決所引用之被告以外之人於審判
    外之供述證據，檢察官、被告丙○○對各該證據能力均不爭執
    (見本院訴字卷第59頁)，且至言詞辯論終結前，均未聲明異
    議，本院審酌上開證據方法於製作時之情況，尚無違法不當
    ，應認以之作為證據應屬適當。
(二)本案所引用之非供述證據，無證據證明係實施刑事訴訟程序
    之公務員違背法定程序所取得，亦無證據證明有何偽造、變
    造之情事，依刑事訴訟法第158條之4之反面解釋，自應認均
    具有證據能力，得作為證據，合先敘明。
二、認定犯罪事實所憑之證據及理由：
    上揭犯罪事實，業據被告於警詢、檢察官偵訊及本院審理時
    均坦承不諱，核與證人即告訴人甲○○於警詢時、證人即被害
    人乙○○於檢察官偵訊時指述之情節相符，並有契約書影本1
    份在卷可稽，足認被告任意性之自白與事實相符，可以採信
    。是本件事證明確，被告犯行堪予認定，應予依法論科。
三、論罪科刑
(一)核被告所為，係犯刑法第216條、第210條之行使偽造私文書
    罪。被告偽造「乙○○」署押之行為，係其偽造私文書之階段
    行為，其偽造私文書後持以行使，偽造之低度行為應為行使
    之高度行為所吸收，均不另論罪。
(二)爰以行為人之責任為基礎，審酌被告前有違反毒品危害防制
    條例、妨害家庭、竊盜、侵占等前案紀錄(最近一次甫於109
    年1月24日執行完畢出監)，有臺灣高等法院被告前案紀錄表
    1份在卷可稽，素行非佳，在未經被害人乙○○之同意或授權
    之情況下，竟偽造被害人之署押製作不實契約書，持向告訴
    人甲○○行使，所為甚屬不該，亦徵其法治觀念之薄弱，暨被
    告於審理中自陳國中畢業之智識程度、從事水錶安裝、有1
    名未成年子女需撫養之家庭經濟狀況(見本院訴字卷第82頁)
    及犯後坦承犯行等一切情狀，量處如主文所示之刑，並諭知
    易科罰金之折算標準。
四、按偽造之印章、印文或署押，不問屬於犯人與否，沒收之，
    刑法第219條定有明文。經查，被告於契約書上簽章欄偽簽
    乙○○署押1枚，應依上揭規定，不問屬於犯人與否，宣告沒
    收。至被告所偽造之契約書，被告既已將之交給告訴人甲○○
    收執，自非屬被告所有之物，爰不予宣告沒收。
貳、無罪部分
一、聲請簡易判決處刑意旨略以：被告丙○○於上揭時、地，以乙○○名義向告訴人甲○○承租上揭自用小貨車，原僅約定租賃期
    間係110年2月9日10時許起算2至3小時，詎被告竟意圖為自
    己不法之所有，逾約定還車時間後，明知已無持用上揭自用
    小貨車鑰匙(下稱本案鑰匙)之正當權源，僅於同年月11日6
    時許，將上揭自用小貨車停放在上址「任你租賃公司」門口
    ，惟未將本案鑰匙返還予告訴人，而將本案鑰匙侵占入己。
    經告訴人數度撥打電話向被告催討，電話均無法接通。因認
    被告所為，係涉犯刑法第335條第1項之侵占罪等語。
二、按犯罪事實應依證據認定之，無證據不得認定犯罪事實，刑
    事訴訟法第154條第2項定有明文。次按事實之認定應憑證據
    ，如未能發現相當證據，或證據不足以證明，自不能以推測
    或擬制之方法為裁判之基礎；又認定不利於被告之事實，須
    依積極證據，苟積極證據不足為不利於被告事實之認定時，
    即應為有利於被告之認定，更不必有何有利之證據（最高法
    院40年台上字第86號、30年上字第816號判例參照）。再所
    謂「積極證據足以為不利被告事實之認定」，係指據為訴訟
    上證明之全盤證據資料，在客觀上已達於通常一般人均不致
    於有所懷疑，而得確信被告確曾犯罪之程度，若未達此一程
    度，而有合理懷疑之存在時，即無從為有罪之確信（最高法
    院76年台上字第4986號判例參照）。
三、聲請簡易判決處刑意旨認被告涉犯刑法第335條第1項之侵占
    罪嫌，無非係以被告於警詢及檢察官偵訊時之供訴、證人即
    告訴人甲○○於警詢時之證述為其主要論據。訊據被告固坦承
    未將本案鑰匙返還予告訴人等情，惟堅詞否認有何侵占之犯
    行，辯稱：我沒有要侵占本案鑰匙的意思等語。經查：
(一)被告於110年2月9日10時許，與告訴人簽訂契約書租賃車牌
    號碼000-0000號自用小貨車，約定租賃期間自110年2月9日1
    0時至110年2月11日6時，於被告承租期間，告訴人交付車牌
    號碼000-0000號自用小貨車及本案鑰匙予被告保管、持有，
    嗣110年2月11日6時租約屆期，被告僅將上揭自用小貨車停
    放在「任你租賃公司」門口，未歸還本案鑰匙，直至本院審
    理期間被告始將本案鑰匙交還予告訴人等事實，業據證人即
    告訴人甲○○於警詢時證述明確，復為被告所不爭執，並有本
    院公務電話紀錄1份在卷足憑。從而，被告於租賃期滿未依
    約返還本案鑰匙，而有繼續占用之行為等事實，應堪認定。
(二)然按刑法侵占罪之成立，以擅自處分自己持有之他人所有物
    ，或變易持有之意為所有之意，而逕為所有人之行為，為其
    構成要件；如僅將持有物延不交還或有其他原因致一時未能
    交還，既缺乏主觀要件，即難遽以該罪相繩(最高法院23年
    上字第1915號、68年台上字第3146號判例參照)。查被告於
    警詢、檢察官偵訊及本院審理時均一再供稱：我把小貨車開
    回去放，我怕鑰匙插在車上會被人開走，我就把車鑰匙帶走
    。因為租車費用我沒有繳清，我不好意思拿鑰匙給告訴人，
    所以我想說等我賺夠錢再將租金連同鑰匙一起歸還，之後因
    為我都在山上工作無法把鑰匙拿去還等語。可見本件被告向
    告訴人租用自用小貨車後，因無法支付全部租金，未能當面
    交還自用小貨車及本案鑰匙，僅將自用小貨車駛回「任你租
    賃公司」門口停放，而未將本案鑰匙歸還，然被告既已先將
    自用小貨車返還告訴人，縱繼續持有本案鑰匙，亦無法駕駛
    該自用小貨車，且本案鑰匙價值不高，除用以駕駛該自用小
    貨車外，尚無其他經濟效用，實難認被告主觀上有何不法所
    有之意圖，是被告上開所辯尚屬可信。況被告業於本院審理
    中將本案鑰匙歸還與告訴人，堪信被告僅單純占有本案鑰匙
    ，並無處分行為，核與「易持有為所有」之刑法侵占罪之客
    觀構成要件行為有別。準此，本件被告係在合法租賃關係下
    取得本案鑰匙之持有、使用權限，其於租賃期滿之後，拖延
    不交付本案鑰匙，檢察官既未提出證據證明被告主觀上存有
    將本案鑰匙變易為「所有」之意思予以侵占入己之不法所有
    意圖、客觀上有易持有為所有之行為，不能僅因被告客觀上
    遲延返還本案鑰匙乙節，遽認被告有變易其原來之持有意思
    而為不法所有之意思。是本件被告所為，尚與侵占罪之構成
    要件有間，自不得以侵占罪相繩。
(三)綜上所述，依檢察官所舉事證，僅得認定被告於租賃期間屆
    滿後，未將本案鑰匙歸還給告訴人之事實，然依被告所辯情
    節暨卷內相關事證，其主觀上是否具有不法所有之侵占本案
    鑰匙之犯意，尚有合理懷疑，無從使本院產生確信被告犯罪
    之心證，不能遽以刑法第335條第1項之侵占罪相繩。此外，
    復無其他積極證據足資證明被告有何公訴意旨所指之犯行，
    本諸「罪證有疑、利歸被告」之刑事證據法則，被告之犯罪
    既屬不能證明，按諸前揭說明，自應為被告無罪諭知，以昭
    審慎。　　
據上論斷，應依刑事訴訟法第452條、第299條第1項前段、第301
條第1項，刑法第216條、第210條、第41條第1項前段、第219條
，判決如主文。
本案經檢察官郭欣怡聲請簡易判決處刑；檢察官劉憲英到庭執行
職務。
中　　華　　民　　國　　111 　年　　6 　　月　　14　　日
                  刑事第三庭審判長法　官　許乃文        
　　　　　　　　　　　　　　　　　法  官  游欣怡
                                  法  官  劉芝毓
以上正本證明與原本無異。
如不服本判決應於收受送達後二十日內向本院提出上訴書狀，並
應敘述具體理由；其未敘述上訴理由者，應於上訴期間屆滿後二
十日內向本院補提理由書(均須按他造當事人之人數附繕本)「切
勿逕送上級法院」。　　　　　　　　　　　　　　　　　
　　　　　　　　　　　　　　　　　書記官  蕭亦倫
中　　華　　民　　國　　111 　年　　6 　　月　　14　　日
附錄本案論罪科刑法條：
中華民國刑法第210條
偽造、變造私文書，足以生損害於公眾或他人者，處五年以下有
期徒刑。
中華民國刑法第216條
行使第二百一十條至第二百一十五條之文書者，依偽造、變造文
書或登載不實事項或使登載不實事項之規定處斷。